【裁判字號】    98,台上,6176
【裁判日期】    981022
【裁判案由】    違反毒品危害防制條例
【裁判全文】
最高法院刑事判決            九十八年度台上字第六一七六號
上  訴  人  甲○○
選任辯護人  陳嘉銘律師
上列上訴人因違反毒品危害防制條例案件，不服台灣高等法院高
雄分院中華民國九十六年五月三十一日第二審判決（九十五年度
上訴字第一０一０號，起訴案號：台灣高雄地方法院檢察署九十
一年度偵字第二七五五九號），提起上訴，本院判決如下：
    主  文
上訴駁回。
    理  由
按刑事訴訟法第三百七十七條規定，上訴於第三審法院，非以判
決違背法令為理由，不得為之。是提起第三審上訴，應以原判決
違背法令為理由，係屬法定要件。如果上訴理由書狀並未依據卷
內訴訟資料，具體指摘原判決不適用何種法則或如何適用不當，
或所指摘原判決違法情事，顯與法律規定得為第三審上訴理由之
違法情形，不相適合時，均應認其上訴為違背法律上之程式，予
以駁回。本件上訴人甲○○上訴意旨略謂：(一)、上訴人根本不會
製造安非他命，遭查獲之安非他命乃「阿發」委託寄放，而由「
阿忠」轉交者，因「阿忠」已言明：倘若被查獲，要伊負責扛責
任，否則要對伊家人不利等語，伊害怕之餘，於調查人員逼問下
，虛稱：受「阿發」委託，欲將帶有臭味之甲基安非他命煉製除
臭，「阿忠」在高雄科技大學前交付云云，此由扣案之安非他命
，無論係結晶固體或液態物，均無除臭之活性炭成分，而真正之
活性炭乃係安放廚房內之置物櫃中，呈原封未拆狀，且在大學前
面之公共場所，初次見面，即交付大量毒品，殊無可能等情，當
足判斷其偽，原審竟仍採用，已與經驗法則、論理法則相違。(二)
、扣案之離心力脫水器，上訴人原將之當作垃圾桶使用，沾有甲
基安非他命之殘渣，實因上訴人平日施用該毒品後隨意丟棄所致
，本不足為奇；電子磅秤，則可能係因調查人員搜索時，碰觸甲
基安非他命，而污染遺下殘渣，均不足憑為認定上訴人以之製造
毒品之證據，況原判決既認上揭磅秤為分裝毒品工具，又謂屬製
造用具，不無矛盾。原判決理由內雖說明另扣案之塑膠濾盆被驗
出甲基安非他命殘留物，然究竟如何使用於製造毒品過程？原判
決事實欄未加記載，當有理由失據之違失。又扣案之吸水紙乃係
在抽屜內搜出；電風扇既長期使用，如謂皆同屬製造毒品所用之
工具，當必留有殘渣或粉末等物，原審未將之送驗、鑑定，遽行
認定，非無證據調查職責未盡之違法。至活性炭之功能、用途實
多，原判決僅以上訴人就該物之採購目的數易其詞，逕認為不足
採，而認定屬製造毒品之原料，亦嫌未洽。(三)、其實，扣案之甲
基安非他命經內政部警政署刑事警察局（下稱刑警局）鑑定結果
，顯示平均純度高達百分之九十五餘，足見無再行加工製造之必
要，微論原判決認定為「純度不高」，已與卷證不符，縱謂其中
最低者百分之九十五．一，相較於最高之百分之九十六，相差祇
有０．九，豈須再予「純化」？上訴人所為者，乃將甲基安非他
命溶入水中，其目的無非自己施用時可以除臭，既未加入食鹽、
加熱，更未投入活性炭，如何該當於以化學原枓「原始」製造，
或後段之純化結晶製造行為概念？原審罔顧上揭刑警局鑑出扣案
毒品純度甚高及活性炭完封未用之情形，逕行採用法務部調查局
（下稱調查局）所驗結晶之甲基安非他命平均純度為百分之八十
五．四二，黏稠狀甲基安非他命平均純度為七十三．四五之鑑驗
通知書，不為第三次鑑定，又未傳喚調查員查明活性炭搜得之實
情，逕行認定上訴人有製造甲基安非他命之嚴重犯行，無異認為
上訴人將他人寄放之甲基安非他命既成品溶水，反為半成品之不
合理現象，非但違背經驗法則、論理法則，而且與卷內證據資料
不符，更違反嚴謹證據法則，及判決理由不備與矛盾。(四)、上訴
人既僅單純受寄而持有甲基安非他命，縱有為私用而將該毒品溶
水稀釋除臭之情，原判決未明確認定上訴人究竟於何時、何地，
如何與「阿發」謀議製造毒品，卻以共同製造第二級毒品之重罪
相繩，顯然有判決不備理由及適用法則不當之違誤云云。惟查：
證據之取捨、證明力之判斷及事實之認定，俱屬事實審法院自由
裁量判斷之職權，此項職權之行使，倘不違背客觀存在之經驗法
則或論理法則，即無違法可言，觀諸刑事訴訟法第一百五十五條
第一項規定甚明，自無許當事人任憑己意妄為指摘，資為合法之
第三審上訴理由。又法院憑以認定犯罪事實之證據，並不以悉為
直接證據為必要，其綜合各種直接、間接證據，本於推理作用，
作為認定犯罪之基礎，要非法所不許。而所稱應於審判期日調查
之證據，係指與待證事實有重要關係，在客觀上認為有調查之必
要性，為認定事實、適用法律之基礎者而言，如事實已瑧明確，
自毋庸為無益之調查，亦無證據調查職責未盡之違法情形存在。
再刑事法之製造行為，乃指利用各種原、物料予以加工，製成特
定目的之產品，有別於自然天生，是凡在該特定目的完成之前，
所採取之一切人為措施，甚至成品為精益求精，提高品質之功能
、效用、美觀（包含包裝）等作為，均涵括在製造之行為概念中
。本件原判決首先說明依憑第一審勘驗上訴人在接受調查時之錄
影帶，及傳喚調查員劉建軍，顯示全程連續錄影，採一問一答方
式，雙方語氣平和，由調查員發問並解釋題意後，待上訴人回答
，將內容予以整理且確認真意，再依其要旨輸入電腦、製成筆錄
，未見有上訴人所稱遭逼迫取供之情，無任意性問題，該項自白
具有證據能力。復敘明依憑上訴人所為因香港友人「阿發」知道
上訴人瞭解製造甲基安非他命理論，於民國九十年十月間，打電
話請託上訴人幫忙將已製成、卻不完整、仍帶臭味之甲基安非他
命予以除臭，上訴人應允而連繫「阿忠」，相約在高雄市○○區
○○路高雄科技大學見面，上訴人收受得扣案之甲基安非他命，
嗣在家中將部分甲基安非他命加水稀釋，期能除臭之部分自白；
淨重三００五．九０公克結晶物驗出為甲基安非他命，平均純度
百分之八十五．四二，淨重九十七．五六公克黏稠物驗出係甲基
安非他命，平均純度百分之七十三．四五，電子磅秤、離心力脫
水器、塑膠濾盆均驗出甲基安非他命殘留之調查局鑑驗通知書（
計二紙）；現場查獲照片（除各查扣物及相關置放處所與正將甲
基安非他命溶水情形外，三張吸水紙上尚有為數不少之結晶體甲
基安非他命正進行風乾程序）；上揭諸物及活性炭、電風扇；調
查局指出上揭送驗時呈乾涸黏稠狀之甲基安非他命，依扣押物品
清單所載，扣押之初係「液態」物，此物加水或化學劑，再經活
性炭除臭、濾紙過濾及電風扇風乾等純化步驟，即可製成如其他
扣案之結晶狀高純度甲基安非他命，而依此處理後，即不復含有
活性炭成分，且此種純化作用，仍屬製造行為一環之說明函；甲
基安非他命數量甚大，「阿發」之所以託請「阿忠」轉交上訴人
，當如上訴人所言係因純度不、帶有惡臭之情況證據資料，綜
合判斷結果，乃認定上訴人有如原判決事實欄所載之犯行，因而
維持第一審論上訴人以共同製造第二級毒品罪（處有期徒刑十二
年）之判決，駁回上訴人之第二審上訴。對於上訴人僅承認遭查
獲諸多扣案物品，而矢口否認犯製造第二級毒品重罪，所為扣案
之甲基安非他命係得自於「阿忠」，伊事後發現真相，已不見「
阿忠」，祇好帶返住處，又因伊有施用該毒品習慣，取出使用時
，感覺有異味，故嘗試加水除臭，並非製造加工，扣案之電子磅
秤、離心力脫水器、塑膠濾盆所殘留之甲基安非他命，應係調查
人員搜索時，不慎碰觸該毒品而污染，非伊製造工具云云之辯解
，如何係飾卸之詞，不足採信，亦據卷內訴訟資料詳加指駁、說
明。並敘明：刑警局鑑得扣案甲基安非他命二批（按指白色結晶
體及灰白色結晶體），純度分別為百分之九十六；百分之九十五
．一；然經調查局復稱：係因不同單位以不同儀器、不同方法鑑
驗，且時間相隔甚久，已近五年（搜獲時第二批猶呈液態，調查
局鑑定時變為黏稠狀，刑警局鑑驗時已成「灰白色晶體」），核
與刑警局鑑定函所載：「無法取出少量……之甲基安非他命加入
水鑑定其純度，因加入水之體積不同，就會產生不同純度之結果
」並無不合，足見刑警局之鑑定意見尚不得作為有利於上訴人認
定之依據；勘驗搜索時之錄影帶結果，承辦人員甚為小心，未見
有誤觸甲基安非他命而污染磅秤情形；離心力脫水器所採得之甲
基安非他命殘渣物，係存在於內部容器，而非整個器物之表面，
可見絕非辦案人員不慎沾污所致。所為之事實認定及得心證理由
，俱有卷內各項證據資料可稽，自形式上觀察，並未違背客觀存
在之經驗法則或論理法則，且事實已瑧明確，核無未盡證據調查
職責之違法可言。上訴意旨置原判決已明白論斷之事項於不顧，
對於原審採證認事職權之適法行使，任憑己意而為割裂觀察指摘
，且猶為單純事實之爭執，甚至倒果為因，混淆情由，不能認為
適法之第三審上訴理由。依上說明，應認其上訴為違背法律上之
程式，予以駁回。
據上論結，應依刑事訴訟法第三百九十五條前段，判決如主文。
中    華    民    國  九十八  年    十    月  二十二  日
                      最高法院刑事第十庭
                          審判長法官  花  滿  堂
                                法官  黃  正  興
                                法官  陳  東  誥
                                法官  林  錦  芳
                                法官  洪  昌  宏
      本件正本證明與原本無異
                                      書  記  官
中    華    民    國  九十八  年    十    月  二十六  日
                                                      Ｖ


司法院資訊處製作；財團法人民間司法改革基金會備份。
